【裁判字號】    97,消債更,602
【裁判日期】    971121
【裁判案由】    聲請更生程序
【裁判全文】
臺灣高雄地方法院民事裁定           97年度消債更字第602號
聲  請  人  甲○○
上列當事人因消費者債務清理事件聲請更生，本院裁定如下：
    主  文
聲請駁回。
聲請費用由聲請人負擔。
    理  由
一、聲請意旨略以: 聲請人即債務人因積欠安泰商業銀行等多家
    銀行信用卡或消費借貸等債務共計新台幣（下同）3,088,02
    2 元，遂於民國95年間依「中華民國銀行公會會員辦理消費
    金融案件無擔保債務協商機制」（下稱債務協商機制）向最
    大債權銀行即安泰商業銀行請求共同協商債務清償方案，並
    協商成立。協商內容為，自95年8 月起，分108 期，利率為
    2 ％，於每月10日繳納28,414元（下稱協商金額）至指定帳
    戶。惟當時仍有土地銀行之信用貸款無法加入此機制協商，
    因此每月另須償還土地銀行13,270元。又聲請人原本每月收
    入於償還上開金額後及尚可勉強支付必要生活費用，惟於96
    年8 月時，因先前欠朋友債務，因而於96年7 月開始被法院
    扣1/3 薪水，所以開始無法正常繳納因而毀諾。聲請人於97
    年間清債條例施行後，以書面再向最大債權銀行安泰銀行聲
    請前置協商，惟被以之前曾經參與銀行公會協商之理由被退
    件，又其無擔保或無優先權之債務總額未逾1,200 萬元，復
    未經法院裁定開始清算程序或宣告破產，爰聲請更生等語。
二、按，「債務人不能清償債務或有不能清償之虞者，得依本條
    例所定更生程序，清理其債務」；「債務人無擔保或無優先
    權之債務總額未逾新台幣1,200 萬元者，於法院裁定開始清
    算程序或宣告破產前，得向法院聲請更生。」；「債務人與
    金融機構協商成立者，不得聲請更生或清算。但因不可歸責
    於己之事由，致履行顯有重大困難者，不在此限。」、「本
    條例施行前，債務人依金融主管機關協調成立之中華民國銀
    行公會會員，辦理消費金融案件無擔保債務協商機制與金融
    機構成立之協商，準用前項之規定。」，消費者債務清理條
    例（下稱消債條例）第3 條、第42條第1 項、第151 條第5
    項、第6 項分別定有明文。是債務人若前依債務協商機制於
    95年間與金融機構達成協商，嗣又將未於95年間與金融機構
    協商之債務，於聲請本次更生前，與95年間與金融機構協商
    之債務，一併再向金融機構聲請協商，而遭金融機構拒絕協
    商者，即不受消債條例第151 條第5 項、第6 項之規定。查
    ，本件聲請人曾於97年6 月間，向目前之最大債權銀行即安
    泰商業銀行聲請前置協商，經該銀行以聲請人前於95年間曾
    聲請前置協商拒絕協商，有卷附之前置協商退件通知函可稽
    （見本卷卷第31頁），是本件更生之聲請即不受上述消債條
    例第151 條第5 項、第6 項規定之限制，僅需審酌聲請人是
    否有「不能清償債務」或「不能清償債務之虞」，核先敘明
    。
三、聲請人主張上情，係以提出財產及收入狀狀說明書、債權人
    清冊、戶籍謄本、房屋租賃契約書、協議書、財團法人金融
    聯合徵信中心當事人當詢個人資料（信用報告）回覆書、財
    政部臺灣省南區國稅局財產歸屬資料清單、在職證明、勞保
    投保資料等所得資料、95、96年度綜合所得稅各類所得資料
    清單暨財產歸屬資料清單、前置協商退件通知函各1 份等件
    為證。惟聲請人所陳其已有「不能清償債務」或「不能清償
    之虞」之情形則非屬實，茲敘述理由如下：
  (一)聲請人於95年度、96年度之年所得乃分別844,117 元、838,
    445 元，依此計算聲請人95年平均每月所得為70,834元、96
    年平均所得為69,870元，是聲請人平均每月所得約為70,000
    元有95、96年綜合所得稅各類所得資料清單、所得扣繳憑單
    在卷足憑（本院卷72至74頁、第21頁），足見聲請人於95年
    及、96年間有高達每月約7萬元之平均月所得。
  (二)關於聲請人主張之每月必要生活支出部份，因消費者債務清
    理條例之立法目的，係為使不幸陷入經濟困境之人得以清理
    債務、重建生活，並在清理過程中能保有符合人性尊嚴之最
    低基本生活，而非維持債務人過去慣常之寬逸生活，是於評
    估履行原協商方案是否顯有重大困難時，並非由聲請人任意
    主張其基本生活費用之數額，否則將造成揮霍無度以致清償
    能力降低，反而易使更生程序無從進行，因此本院認應以內
    政部所公告之97年度高雄市低收入戶最低生活費用每人每月
    為10,991元計算始為合理。依此，聲請人主張其需扶養人之
    人為其母及2 名子女，故扶養費用若以此標準計之，關於其
    子女部分之費用為20,182元（10,991*2=20,182） ，其母部
    分之費用則為1,570 元（按聲請之人母其法定扶養義務人有
    7 人，見本院卷第86頁親屬系統表，是聲請人所須負擔之費
    用即為10991/7 ＝1,570)，共計為21,752元。則若以前述聲
    請人每月高達約薪資7 萬元之收入，支付此部分之扶養費
    21,752元、協商金額及土地銀行貸款13,270元（總計63,436
    元），每月尚有所餘，客觀上是否有不能清償債務或有不能
    清償之虞之情形存在，已有所疑。況，聲請人更自陳其妻每
    月之收入約有34,912元，並有其妻之95、96年度各類所得免
    扣繳憑單在卷可參（見本院卷第20頁），更可見聲請人及其
    配偶，在支付上述之協商金額及土地銀行貸款後，仍可支應
    其家庭之開銷，故聲請人主張其現有不能清償債務或有不能
    清償之虞之情形存在，即非可採。
  (四)此外，聲請人固另主張其自96年7 月起，另因積欠民間債務
    而經法院每月扣薪1/3 及獎金3/4 ，扣薪後薪資剩48,245元
    ，因此無法繼續償還每月協商金額，因而毀諾。惟自聲請人
    之所提薪俸單可知（見本院卷19頁），聲請人於97年3 月開
    始即未再遭法院扣薪，於聲請人聲請本件更生時，事由已不
    存在，是聲請人以此為由聲請更生，自亦難為本院所採信。
四、末按聲請更生或清算不合程式或不備其他要件者，法院應以
    裁定駁回之，但其情形可以補正者，法院應定期間先命補正
    ，復為消債條例第8 條所明定。職是，本件聲請人既無「不
    能清償債務或不能清償之虞」之情事，且其更生之聲請又不
    符消債條例第3 條所定要件，且上開欠缺又屬無從補正，依
    上開說明，自應駁回其聲請。
五、依消費者債務清理條例第8 條、第15條，民事訴訟法第78條
    、第95條，裁定如主文。
中    華    民    國    97    年    11    月    21    日
                  民事第三庭  法  官  吳志豪
以上正本係照原本作成。
如不服本裁定，應於送達10日內向本院提出抗告狀，並繳納裁判
費新台幣1,000元。
中    華    民    國    97    年    11    月    21    日
                              書記官  劉音利


司法院資訊處製作；財團法人民間司法改革基金會備份。
